臺灣高等法院高雄分院刑事判決　　　　 96年度上易字第616號
上　訴　人　臺灣屏東地方法院檢察署檢察官
被　　　告　甲○○
上列上訴人因被告業務侵占案件，不服臺灣屏東地方法院95年度
易字第363 號中華民國96年5 月17日第一審判決（起訴案號：臺
灣屏東地方法院檢察署94年度偵緝字第385 號），提起上訴，本
院判決如下：
    主  文
原判決撤銷。
甲○○犯業務侵占罪，處有期徒刑柒月，減為有期徒刑參月又壹
拾伍日，如易科罰金，以銀元參佰元即新臺幣玖佰元折算壹日。
    事  實
一、甲○○於民國92年間任職於旺的好股份有限公司（下稱旺的
    好公司，設於桃園縣蘆竹鄉○○村○○○路193 號1 樓），
    擔任南區業務經理，負責銷售各種酒類及收取貨款業務，為
    從事業務之人，於92年6 月中旬某日至高雄縣旗山鎮○○路
    ○段130 號利高美敏商行內收取貨款，利高美敏商行之負責
    人林秋敏即交付面額新臺幣（下同）16,400元、票號SC0000
    000 、付款日期92年7 月25日、指定第一商業銀行旗山分行
    為付款人之本票乙張（下稱系爭本票），甲○○明知系爭本
    票係用於給付貨款，竟意圖為自己不法之所有，未將本票繳
    回予旺的好公司，持之至屏東縣屏東市○○路69巷27弄6 號
    向許天順周轉換取現款，供己使用。迄至92年10月因旺的好
    公司派人前往各經銷商收取貨款，經清查交易明細，始悉上
    情。
二、案經旺的好公司訴由臺灣屏東地方法院檢察署檢察官偵查起
    訴。
    理  由
壹、證據能力部分：
一、被告以外之人於偵查中向檢察官所為陳述，除顯有不可信之
    情況者外，得為證據；刑事訴訟法第159 條之1 第2 項定有
    明文。本件證人林秋敏於檢察官偵查中具結後證述，並無證
    據顯示檢察官在偵查時有不法取供之情形，亦查無證據顯示
    上開證述有顯不可信之情況，是其於偵查中之證言具有證據
    能力。
二、被告以外之人於審判外之陳述，雖不符刑事訴訟法第159 條
    之1 至第159 條之4 之規定，而經當事人於審判程序同意作
    為證據，法院審酌該言詞陳述或書面陳述作成時之情況，認
    為適當者，亦得為證據；當事人、代理人或辯護人於法院調
    查證據時，知有刑事訴訟法第159 條第1 項不得為證據之情
    形，而未於言詞辯論終結前聲明異議者，視為有前項之同意
    ，同法第159 條之5 定有明文。立法意旨在於傳聞證據未經
    當事人之反對詰問予以核實，原則上先予排除，惟若當事人
    已放棄反對詰問權，於審判程序中表明同意該等傳聞證據可
    作為證據；或於言詞辯論終結前未聲明異議，基於尊重當事
    人對傳聞證據之處分權，及證據資料愈豐富，愈有助於真實
    發見之理念，且強化言詞辯論主義，使訴訟程序得以順暢進
    行，上開傳聞證據亦均具有證據能力。查本件證人林秋敏、
    涂有勝、許天順於檢察事務官詢問之陳述；另關於系爭本票
    兌領過程之函覆資料、旺的好公司與被告各自寄發之存證信
    函、利高美敏商行酒類退貨託運單據，經檢察官及被告於原
    審及本院均表示同意作為證據使用。本院審酌該言詞陳述或
    書面陳述作成時之情況均屬正常，並未有顯不可信之情況，
    且與本案相關之待證事實具有關連性，認適當作為證據，依
    刑事訴訟法第159 條之5 第1 項之規定，認上開證據均具有
    證據能力。
貳、實體部分：
一、訊據被告甲○○（下稱被告）雖坦承持系爭本票調取現款，
    惟否認有業務侵占之犯行，辯稱：因每月均固定會回旺的好
    公司開會，貨款是在開會時纔一併繳回，所以先將本票拿去
    貼現，嗣因旺的好公司以曠職為由將我開除，該筆貨款纔未
    繳回，且林秋敏後來有退貨，又以現款買回云云。經查：
  (一)被告於92年6 月中旬至利高美敏商行收取貨款，由利高美敏
    商行負責人林秋敏交付系爭本票，用以給付貨款予旺的好公
    司，被告隨即持系爭本票向許天順周轉換取現金16,400元，
    嗣許天順又持系爭本票轉向涂有勝調現，再由涂有勝屆期兌
    領等情，業經林秋敏、許天順、涂有勝於偵查中證述明確（
    發查卷第103 、104 、161 、162 頁），並有誠泰商業銀行
    、新光商業銀行函覆之系爭本票兌領資料在卷可憑（發查卷
    第106 至108 、153 至157 頁）。
  (二)按關於貨款之收取，除由客戶直接給付旺的好公司外，雖亦
    委由業務人員向客戶收取，惟不論係現款或票據均須立即寄
    回公司，且被告必須每月回到公司開會，有時會順便將所收
    之貨款或票據交給會計等情，業據旺的好公司負責人林暐翔
    於原審證述明確（原審卷第66頁）。參以旺的好公司之會計
    張明珠亦稱：每個月開一次會，被告及其他業務都是將所收
    貨款或票據拿回公司（原審卷第134 、135 頁）。而系爭本
    票之付款日期為92年7 月25日，被告係92年6 月中旬即已取
    得系爭支票，復無任何急迫情事，自有充裕時間將系爭本票
    繳回旺的好公司，根本無須交由第三人換取現款。
  (三)又旺的好公司係因被告已有將近兩個月未有聯絡，且未見其
    對業務有何積極作為，纔於92年9 月25日寄發存證信函，以
    被告曠職為由認依規章已屬自動離職，並要求被告就有關之
    帳款及貨品應與公司聯繫並辦理交接。雖被告於92年10月15
    日寄發存證信函回覆旺的好公司，請旺的好公司派人交接其
    業務，並表明未利用職務侵占公司利益，惟仍未回明確交待
    任職期間各筆交易明細及貨款收取情形，旺的好公司纔於92
    年10月22日具狀請求訴追（見發查卷第1 、2 、20、21頁之
    存證信函）。
  (四)再依許天順所稱被告係要周轉用錢纔拿票來調現（發查卷第
    162 頁），被告既未依旺的好公司例行之要求，於收受系爭
    本票之相當期間內予以繳回，由旺的好公司自行決定如何兌
    領，反而由自己名義持向他人調現兌換現款，則其兌現之目
    的顯係供己使用，而非便於繳回，是其確有變易原來持有之
    意思，而為不法所有之意思甚明。
  (五)至於林秋敏及陳賢名雖證述被告有以買回方式辦理退貨並給
    付現款（偵緝卷第45頁、原審卷第42、43頁），惟林秋敏所
    稱退貨時間係在交付系爭本票後之半年所為，核與被告於偵
    查中自行提出之退貨託運單據所載時間係93年2 月5 日及93
    年6 月15日相符，故縱有退貨之事實，亦在被告離職以後，
    無從認定被告以系爭本票換貼現款，係預供將來退貨買回之
    用。
  (六)綜上，被告所辯應屬卸責之詞，無可採信，犯行洵堪認定。
二、查被告係旺的好公司承辦酒類銷售及收取貨款之業務經理，
    為執行業務之人，其意圖為自己不法之所有，將業務上所持
    自客戶收取之系爭本票，換取現款，據為己用之行為，係犯
    刑法第336 條第2 項業務侵占罪。被告行為後，刑法第336
    條第2 項業務侵占罪雖未修正，惟併科罰金部分，因刑法第
    33條第5 款有關罰金刑之規定已有修正，依修正前之規定：
    「罰金：（銀元）1 元以上」，修正後之刑法第33條第5 款
    則規定：「罰金：新臺幣1,000 元以上，以百元計算之」，
    比較修正前後之罰金刑輕重，該罰金刑之最低刑度於修法後
    已有加重，依刑法第2 條第1 項從舊從輕原則之規定，以舊
    法之規定有利於被告，自應適用有利於被告之行為時法。
三、原審未詳為推求，遽認被告並無不法所有意圖，而為被告無
    罪之諭知，實有未合。檢察官上訴意旨，指摘原判決諭知無
    罪判決不當，為有理由，自應由本院將原判決撤銷改判。爰
    審酌被告利用職務上便利，將客戶交付之系爭本票換取現款
    ，供己使用，造成旺的好公司損害之程度，犯後態度等一切
    情狀，量處有期徒刑7 月，惟因其所犯之業務侵占罪，犯罪
    時間在中華民國96年4 月24日以前，且非屬中華民國96年罪
    犯減刑條例第3 條所列不予減刑之罪，合於減刑條件，應同
    時諭知其宣告刑及減得之刑，暨易科罰金之折算標準（被告
    犯罪時之刑法第41條第1 項前段規定：「犯最重本刑為5 年
    以下有期徒刑以下之刑之罪，而受6 個月以下有期徒刑或拘
    役之宣告，因身體、教育、職業、家庭之關係或其他正當事
    由，執行顯有困難者，得以1 元以上3 元以下折算1 日，易
    科罰金。」又受刑人行為時之易科罰金折算標準，依修正前
    罰金罰鍰提高標準條例第2 條前段規定（現已刪除），就其
    原定數額提高為100 倍折算1 日，則本件被告行為時之易科
    罰金折算標準，應以銀元300 元折算1 日，經折算為新臺幣
    後，應以新臺幣900 元折算為1 日。惟95年7 月1 日施行之
    修正後刑法第41條第1 項前段則規定：「犯最重本刑為5 年
    以下有期徒刑以下之刑之罪，而受6 個月以下有期徒刑或拘
    役之宣告者，得以新臺幣1,000 元、2,000 元或3,000 元折
    算1 日，易科罰金。」經比較修正前、後之易科罰金折算標
    準，以95年7 月1 日修正公布施行前之規定，較為有利，故
    應依刑法第2 條第1 項前段，適用修正前刑法第41條第1 項
    前段規定，定其易科罰金之折算標準，應併敘明）。
據上論斷，應依刑事訴訟法第369 條第1 項前段、第364 條、第
299 條第1 項前段，刑法第2 條第1 項前段、修正前刑法第336
條第2 項、第41條第1 項，罰金罰鍰提高標準條例第1 條前段，
修正前罰金罰鍰提高標準條例第2 條，修正前現行法規所定貨幣
單位折算新臺幣條例第2 條規定，中華民國96年罪犯減刑條例第
2 條第1 項第3 款、第7 條第1 項、第2 項、第9 條，判決如主
文。
本案經檢察官蔡國禎到庭執行職務。
中　　華　　民　　國　　96　　年　　8 　　月　　20　　日
                  刑事第五庭    審判長法  官  曾永宗
                                      法  官  任森銓
                                      法  官  王伯文
以上正本證明與原本無異。
不得上訴。
中　　華　　民　　國　　96　　年　　8 　　月　　20　　日
　　　　　　　　　　　　　　　　　　　書記官  黎  珍
附錄本判決論罪科刑法條：
刑法第336 條第2 項：
對於業務上所持有之物，犯前條第1 項之罪者，處6 月以上5 年
以下有期徒刑，得併科3 千元以下罰金。
